【裁判字號】    97,審易,362
【裁判日期】    970530
【裁判案由】    竊佔
【裁判全文】
臺灣高雄地方法院刑事判決             97年度審易字第362號
公  訴  人  臺灣高雄地方法院檢察署檢察官
被      告  甲○○
選任辯護人  蔡淑媛律師
上列被告因竊佔案件，經檢察官聲請簡易判決處刑（96年度調偵
字第1208號），本院簡易庭認不宜依簡易程序審理（97年度審簡
字第644 號），簽請改依通常程序判決如下：
    主  文
甲○○犯竊佔罪，處有期徒刑陸月，如易科罰金，以銀元佰元
即新台幣玖佰元折算壹日，減為有期徒刑月，如易科罰金，以
銀元佰元即新台幣玖佰元折算壹日。
    事  實
一、緣甲○○前自民國70年12月其母郭堪死亡後，即將其安葬於
    財政部國有財產局所有高雄縣岡山鎮○○段6 之1 地號土地
    （起訴書誤載為6 號，以下稱「前開土地」）上；隨後於87
    年9 月間又因其父劉進興死亡，亦將之併同安葬於前開土地
    。嗣因甲○○涉犯賭博罪經法院判決有期徒刑2 年6 月確定
    而於92年12月16日入監執行，並於93年間委託他人再重新整
    修其父母墓地而在原址興建宗祠1 座。直至94年1 月間，國
    有財產局南區辦事處勘測清查後發現前開土地並非甲○○原
    承租土地範圍之內，且甲○○於94年6 月21日假釋出監後，
    亦明知前開土地並非其合法承租之土地，詎其竟意圖為自己
    不法之利益，未能徵得國有財產局同意而任由前開宗祠繼續
    佔用前開土地，迭經國有財產局要求仍拒不拆遷。
二、案經國有財產局訴請高雄縣政府警察局岡山分局報請台灣高
    雄地方法院檢察署檢察官偵查起訴。
    理  由
壹、本件關於證據能力之意見：
  一、查證人乙○○於案發後曾前往高雄縣政府警察局岡山分局
      製作筆錄。參諸該次詢問過程承辦員警均未有何強暴、脅
      迫或以其他不正方法等情事，是其警詢筆錄依法雖屬傳聞
      證據，原不具證據能力，然檢察官、被告暨其辯護人等均
      明知該等陳述有刑事訴訟法第159 條第1 項不得為證據之
      情形，猶未於言詞辯論終結前聲明異議，本院復審酌該等
      陳述作成之外部情況並無不當，揆諸刑事訴訟法第159 條
      之5 規定意旨，本院自得逕以該等陳述採為認定事實之依
      據。
  二、次按證人、鑑定人依法應具結而未具結者，其證言或鑑定
      意見，不得作為證據，刑事訴訟法第158 條之3 定有明文
      。從而被告以外之人於偵查中向檢察官所為之陳述，仍應
      依法具結，始有證據能力（最高法院94年度台上字第913
      號判決意旨參照）。查證人乙○○前於偵查中雖經台灣高
      雄地方法院檢察署檢察官加以訊問，並命其就被告前揭犯
      罪事實予以陳述，然因該證人是時並未由檢察官依法命其
      具結後再為證述，參以前揭說明，證人乙○○於偵查中之
      陳述要因未能依法具結而不具證據能力。
貳、實體部分：
  一、訊之被告雖坦承確有在前開土地為已逝父母興建宗祠，且
      於94年間明知漏未承租前開土地後，仍繼續使用該土地，
      且迄今仍未依國有財產局要求而拆遷上開宗祠之事實，惟
      矢口否認有何竊佔犯行，辯稱：伊是漏租前開土地、並非
      竊佔云云。至被告之辯護人則另以：被告前於70年間業已
      延續祖先之使用而在前開土地種植果樹，嗣於70年、87年
      間再先後將其父母安葬在前開土地，故被告無權佔用前開
      土地之舉實已罹於追訴權時效，依法應為免訴判決等語為
      被告辯護。經查：
    (一)被告先後於70年12月間及87年9 月間將其母郭堪、其父劉
      進興併同安葬於前開土地，又於93年間委託他人重新整修
      墓地且在原址興建宗祠1 座；嗣於94年1 月間，國有財產
      局勘測清查後發現前開土地並非被告原承租土地範圍之內
      ，且被告於94年6 月21日假釋出監後，是時亦明知前開土
      地並非其合法承租之土地，猶仍繼續佔有使用前開土地，
      迭經國有財產局南區辦事處要求仍未予拆遷前開宗祠等情
      ，業經證人乙○○於警詢中指證綦詳，並有現場照片10幀
      、財政部國有財產局南區辦事處94年1 月10日台財產南改
      字第0940001096號函及現場勘測圖各1 件在卷可稽，復據
      被告於本院審理中坦認上情不諱，足徵被告此部分自白核
      與事實相符，堪予採信。
    (二)按刑法第320 條第2 項之竊佔罪為即成犯，於其竊佔行為
      完成時犯罪即告成立。又刑法上所謂「竊佔」乃係刑事不
      法行為，無論在概念及法律非難程度上俱與民法所稱「無
      權占有」存有明顯差異，實未可任意加以曲解、混淆。蓋
      民法之無權占有乃係表彰占有人並無正當法律權源而占有
      他人之物（包括動產與不動產）的法律事實，僅生返還所
      有物及請求不當得利之問題；然而刑法竊佔罪之成立，不
      僅行為人客觀上必須違反原所有人之意思，進而排除他人
      對於不動產之原有支配關係、建立新的占有支配關係，使
      該不動產處於自己實力管領支配之下，主觀上尚須具有為
      自己或他人不法所有之意圖與不法占有之主觀故意，方能
      謂已該當竊佔罪之要件，進而構成立刑事不法行為而許以
      刑法相繩。至於是否必須「趁人不知」一節則非絕對必要
      ，是以衡諸常情，倘若行為人確在原所有人明知之情況下
      猶仍擅自排除原有支配關係而占有該不動產，此時行為人
      對於法律制度所產生之敵對態度及非難性均較諸趁人不知
      而私自竊佔者為高，然此際反而未能論以不法內涵較高之
      竊佔罪、而必須回歸民事法律關係尋求解決，非僅有失事
      理之平，對於原所有權人之財產權保障更顯有不周。準此
      以觀，本件被告多年來雖因漏未辦理承租以致無法就前開
      土地取得合法使用權限，然因其先前乃係誤認該土地屬於
      原有承租範圍而逕為使用，主觀上並無任何竊佔不法意圖
      可言，是核其所為僅係無權占有前開土地，屬於民事不法
      範疇，尚無成立竊佔罪之餘地；惟被告自94年6 月21日因
      另案假釋出監後，主觀上既已明知其並未合法承租前開土
      地之情事，猶仍以自己使用之意思繼續占有前開土地、進
      而排除國有財產局對於前開土地之占有支配關係，故被告
      此舉不法內涵業已由單純民事無權占有關係層升至刑事之
      竊佔犯罪行為，且應自其完整該當刑法所稱「竊佔」之主
      、客觀構成要件要素時起方始成立該罪，並據此起算追訴
      權時效，從而被告空言辯稱並未竊佔前開土地云云，無非
      係臨訟卸責之詞，另辯護意旨主張本件應為免訴判決等節
      ，亦屬無稽，俱無足採。
    (三)綜前所述，本件事證明確，被告前揭竊佔犯行洵堪認定，
      應依法論科。
  二、本案相關之法律比較適用：
      按行為後法律有變更者，適用行為時之法律。但行為後之
      法律有利於行為人者，適用最有利於行為人之法律，刑法
      第2 條第1 項定有明文。查被告於前開行為後，刑法第33
      條及第41條業經總統於94年2 月2 日修正公布，並依刑法
      施行法第10條之1 規定自95年7 月1 日施行。另於95年6
      月14日公布刑法施行法第1 條之1 ，除變更刑法分則編所
      定罰金之貨幣單位為新臺幣外，並分別提高罰金數額為3
      倍或30倍。職是，本件自應就被告行為前、後相關法律有
      修正者依前揭規定加以比較適用。茲說明如下：
    (一)修正前刑法第320 條第2 項竊佔罪原規定法定刑為「5 年
      以下有期徒刑、拘役或5 百元以下罰金」，且依修正前刑
      法第33條第5 款規定罰金數額應為1 元以上；然依刑法施
      行法第1 條之1 規定，修正後該罪法定刑度應為「5 年以
      下有期徒刑、拘役或新臺幣1 萬5 千元以下罰金」，而修
      正後刑法第33條第5 款提高罰金數額為新臺幣1 千元以上
      ，並以百元計算之。是以該罪修正後關於有期徒刑、拘役
      等自由刑雖未加以變更，惟就罰金數額下限則予以提高，
      故修正後法律效果對行為人而言較屬不利，從而本件應依
      刑法第2 條第1 項前段，適用行為時、即修正前刑法第32
      0 條第2 項規定採為論罪科刑之基礎。
    (二)又修正前刑法第41條第1 項前段原規定：「犯最重本刑為
      5 年以下有期徒刑以下之刑之罪，而受6 個月以下有期徒
      刑或拘役之宣告，因身體、教育、職業、家庭之關係或其
      他正當事由，執行顯有困難者，得以1 元以上3 元以下折
      算一日，易科罰金」，且被告行為時之易科罰金折算標準
      ，依修正前罰金罰鍰提高標準條例第2 條前段（現已刪除
      ）之規定，本係就其原定數額提高為100 倍折算1 日，故
      被告行為時之易科罰金折算標準乃以銀元3 百元折算1 日
      ，經折算後應以新臺幣9 百元折算為1 日。惟修正後刑法
      第41條第1 項前段則改以「犯最重本刑為5 年以下有期徒
      刑以下之刑之罪，而受6 個月以下有期徒刑或拘役之宣告
      者，得以新臺幣1 千元、2 千元或3 千元折算一日，易科
      罰金」，乃就易科罰金折算標準予以提高。從而比較修正
      前、後所定易科罰金折算標準，當以修正前規定較有利於
      被告，故應依刑法第2 條第1 項前段，適用行為時、即修
      正前刑法第41條第1 項前段規定，以定其易科罰金折算標
      準。
  三、核被告甲○○所為，係犯修正前刑法第320 條第2 項竊佔
      罪。爰審酌被告最初雖因不知漏未承租而無權占有前開土
      地，惟經國有財產局人員通知後，業已明知其對該土地並
      無合法使用權限之情，事後迭經國有財產局要求仍拒不拆
      遷返還，直至本院審理中猶仍飾詞辯稱只是漏租云云，全
      然未見有任何反省悛悔之意，復參以其竊佔前開土地時間
      迄今長達3 年，顯係為圖個人私利而蔑視國家公有財產利
      益，實不宜輕縱等一切情狀，量處如主文所示之刑，並諭
      知易科罰金折算標準。又被告前揭犯罪時間係在96年4 月
      24日以前，合於中華民國96年罪犯減刑條例所定減刑條件
      ，應減為如主文所示之刑且諭知易科罰金折算標準，以資
      懲儆。
據上論斷，應依刑事訴訟法第452 條、第284 條之1 、第299 條
第1 項前段，刑法第2 條第1 項前段，修正前刑法第320 條第2
項、第41條第1 項前段，罰金罰鍰提高標準條例第1 條前段，修
正前罰金罰鍰提高標準條例第2 條，現行法規所定貨幣單位折算
新臺幣條例第2 條，中華民國96年罪犯減刑條例第2 條第1 項第
3 款、第7 條、第9 條，判決如主文。
中    華    民    國    97    年    5     月    30    日
                  刑事第七庭  法  官 陳明呈
以上正本證明與原本無異。
如不服本判決應於收受本判決後10日內向本院提出上訴書狀，並
應敘述具體理由，如未敘述上訴理由者，應於上訴期間屆滿後20
日內補提理由書狀於本院（均須按他造當事人之人數附繕本）「
切勿逕送上級法院」。
中    華    民    國    97    年    6     月    3     日
                              書記官 林明忠
附錄本判決論罪科刑之法條：
中華民國刑法第320條（普通竊盜罪、竊佔罪）
意圖為自己或第三人不法之所有，而竊取他人之動產者，為竊盜
罪，處5 年以下有期徒刑、拘役或5 百元以下罰金。
意圖為自己或第三人不法之利益，而竊佔他人之不動產者，依前
項之規定處斷。
前二項之未遂犯罰之。


司法院資訊處製作；財團法人民間司法改革基金會備份。
